【裁判字號】    98,台上,1025
【裁判日期】    980226
【裁判案由】    偽造文書
【裁判全文】
最高法院刑事判決            九十八年度台上字第一０二五號
上  訴  人  甲○○
選任辯護人  翁方彬律師
上列上訴人因偽造文書案件，不服台灣高等法院中華民國九十七
年十月三十日第二審更審判決（九十六年度上更(二)字第二四二號
，起訴案號：台灣台北地方法院檢察署八十六年度偵字第二七五
六三號），提起上訴，本院判決如下：
    主  文
原判決撤銷，發回台灣高等法院。
    理  由
本件原判決撤銷第一審關於上訴人甲○○部分之科刑判決，改判
依修正前刑法牽連犯關係從一重論處上訴人共同連續行使偽造私
文書，足以生損害於公眾及他人罪刑，固非無見。
惟查：(一)有罪判決書，對於被告有利之證據不採納者，應說明其
理由，刑事訴訟法第三百十條定有明文。故有罪判決書對於被告
有利之證據如不採納，必須說明其不採納之理由，否則即難謂非
判決不備理由之違法。查上訴人否認有原判決事實欄所認定之行
使偽造私文書及詐欺之犯行，辯稱伊只是掛名麥孛有限公司（下
稱麥孛公司）之股東，並沒有參與共同被告何聖影（另經原審通
緝中）公司之投資移民事宜，也沒有代為聯絡，對於本案完全不
知情等情。而何聖影於原審準備程序陳稱：其有收取陳癸朱等人
之移民款項，上訴人只是掛名股東，對本案完全不知情等語（見
原審九十六年八月二十三日準備程序筆錄第六頁）；證人即麥孛
公司職員王慧蘭（業據判決無罪確定）於原審證稱：移民業務是
由何聖影負責，本案之四個移民個案陳癸朱、吳仁雄、陳建舟、
何麗榕之移民業務，伊是向何聖影報告，主要是何聖影去談。這
四個個案，甲○○沒有接觸。客戶移民款項是交給何聖影等語（
見原審九十七年二月二十日審判程序筆錄）；證人陳重佑（原名
陳時雨）亦證稱：伊在麥孛公司有一年期間，但上訴人都不過問
麥孛公司業務，她與麥孛公司無關等情（見原審九十七年八月十
三日審判程序筆錄）。原判決未採納前述對於上訴人有利之證詞
，但未說明不採納之理由，自屬理由不備。(二)原判決認定上訴人
與何聖影共犯詐欺罪之被害人有告訴人陳癸朱及吳仁雄、陳建舟
、何麗榕、溫碧霞、葉家妤、應來弟等人，但除陳癸朱外，其餘
被害人似未供稱曾與上訴人有任何之接觸。原判決認定上訴人與
何聖影有詐欺取財及偽造文書之犯意聯絡及行為分擔，即係以陳
癸朱之供述為主要論據。惟按告訴人之告訴，係以使被告受刑事
訴追為目的，是其陳述是否與事實相符，仍應調查其他證據以資
審認。又被害人之陳述如無瑕疵，且就其他方面調查又與事實相
符，固足採為科刑之基礎，倘其陳述尚有瑕疵，則在未究明前，
遽採為論罪科刑之根據，即難認為適法。查陳癸朱於補充告訴狀
（原判決誤載為告訴狀）指稱：上訴人係麥孛公司股東，伊夫妻
初至麥孛公司談投資移民時，甲○○亦在場接待並謂其夫辦理移
民業務經驗豐富，且上訴人與何聖影合用辦公室（僅非同一間）
，伊交付麥孛公司之美金十五萬元，即由其辦公室小姐收取後轉
交上訴人等情。嗣於第一審審理時陳稱：「錢是交給何聖影，就
由他公司的李小姐簽收。」（見第一審八十七年八月十四日筆錄
）。其後於原審審理時則證稱：「我們去的時候，甲○○出來接
待我們，何聖影才出來，因何聖影在另外一間，所以整個接待就
是甲○○，包括他的秘書王慧蘭，我們交錢的時候，何聖影寫了
一個單子交給甲○○，然後寫了一張收據給我們，何聖影拿了錢
，拿進去給甲○○，甲○○再寫一張收據給我們。」等語，關於
錢係交給何人，由何人簽發收據，前後供述未盡一致，難謂無瑕
疵可指。且上訴人否認有經手款項並簽發收據之情事，而卷附麥
孛公司簽發之收據，其經手人亦非上訴人，能否謂上訴人曾經手
款項並參予詐欺？尚非無疑。實情究竟如何，自應詳予調查，明
白審認。原審未察，遽為上訴人不利之認定，自嫌速斷。(三)審判
期日之訴訟程序，專以審判筆錄為證。審判長於宣示辯論終結前
，最後應詢問被告有無陳述。又審判筆錄應由審判長簽名，審判
長有事故時，由資深陪席法官簽名，獨任法官有事故時，僅由
書記官簽名，書記官有事故時，僅由審判長或法官簽名，並分別
附記其事由，刑事訴訟法第四十七條、第二百九十條、第四十六
條規定甚明。本件原審移送之卷宗均屬影印之卷宗，而卷內審判
筆錄並不完整，依卷內筆錄，未見命上訴人為最後之陳述及審判
長之簽名，其所踐行之訴訟程序，顯難謂無違誤。以上或為上訴
意旨所指摘，或為本院得依職權調查之事項，應認仍有撤銷發回
更審之原因。
據上論結，應依刑事訴訟法第三百九十七條、第四百零一條，判
決如主文。
中    華    民    國  九十八  年    二    月  二十六  日
                      最高法院刑事第十二庭
                          審判長法官  石  木  欽
                                法官  洪  佳  濱
                                法官  呂  丹  玉
                                法官  段  景  榕
                                法官  黃  梅  月
      本件正本證明與原本無異
                                      書  記  官
中    華    民    國  九十八  年    三    月    六    日
                                                      K


司法院資訊處製作；財團法人民間司法改革基金會備份。
